【裁判字號】    90,上易,32
【裁判日期】    900403
【裁判案由】    給付價金
【裁判全文】
臺灣高等法院臺南分院民事判決  九十年度上易字第三二號  ｊ
      上  訴  人  丁  ○  ○
      訴訟代理人  楊  漢  東  律師
      被上 訴 人  乙  ○  ○.
                  甲  ○  ○  .
                  丙  ○  ○  .
      共      同
      訴訟代理人  高  原  茂  律師
      複代 理 人  何  永  福  律師
右當事人間請求給付價金事件，上訴人對於中華民國九十年一月五日臺灣嘉義地方法
院八十九年訴字第九四○號第一審判決提起上訴，本院判決如左：
      主      文
上訴駁回。
第二審訴訟費用由上訴人負擔。
      事      實
甲、上訴人方面：
  一聲明：求為判決：
    (一)原判決廢棄。
    (二)駁回被上訴人在第一審之訴。
    (三)訴訟費用由被上訴人負擔。
  二陳述：除與原判決記載者相同，予以引用外，補稱：
    (一)本件原判決未採用上訴人同時履行抗辯權之主張而判決上訴人敗訴，顯有違背
      民法有關債務人同時履行抗辯權之相關規定，況且本件上訴人隨時得對被上訴
      人解除契約，上訴人並以本上訴狀對被上訴人聲明解除本件買賣契約，以上訴
      狀之送達視同行使解除權意思表示之送達。
    (二)本件買賣契約第十三條特約事項第三項特別約定「出賣人應負責蓋道路地共有
      人使用權同意書給承買人申請建築房屋」此項約定之用意除買受人要確定系爭
      土地對外連絡通行之道路得符合建築法令申請建築房屋外，買受人同時要確保
      買賣之土地對外通行第三人所有之道路用地沒有通行權之法律糾紛，故上訴人
      簽訂買賣契約時，特別要求出賣人應負責蓋道路地共有人使用權同意書給承買
      人申請建築房屋。如果道路用地已符合買賣土地得申請房屋建築執照之要件，
      並非出賣人即可免除蓋道路地共有人使用權同意書給承買人之義務，得申請建
      築房屋僅係上訴人買系爭土地時依買賣契約特約事項第三項之條款所要達成之
      其中一項目的而已，但兩造約定該特約事項條款並非僅有此項目的，另外尚有
      上訴人要免於道路通行權法律糾紛之目的。縱使政府在行政上不必道路用地地
      主出具土地同意書亦可核發買賣土地之建築執照，但遇有道路用地發生私權爭
      執時，建管單位即無法核發房屋使用執照，必須由爭執雙方就通行權之糾紛俟
      司法判決確定後，行政機關才能決定是否核發房屋使用執照。上訴人拿錢買系
      爭土地，當然不希望申請建築房屋時，行政機關已同意核發建照，但卻發生地
      主仍反對上訴人通行未經其出具同意書之道路用地之情事。故不論系爭買賣土
      地得否申請建築執照，本件土地出賣人均負有依契約履行出具道路用地使用同
      意書之義務。
    (三)本件兩造簽約後，土地過戶過程中，道路用地之共有人已明確拒絕無條件出具
      土地使用同意書，要求必須支付費用，為此出賣人與道路用地共有人聲請調解
      ，仍無法達成調解。上訴人也一再催告出賣人必須取得土地使用同意書，但被
      上訴人也明確表示道路用地共有人不給，事實証明將來若上訴人要建築房屋，
      必有法律糾紛，上訴人沒有承擔此項危險之義務，故原審進行中，上訴人再次
      委託律師催告被上訴人出具土地使用同意書，被上訴人仍無法履行，上訴人正
      式依民法第二百五十四條之規定解除本件買賣契約，並以本訴狀繕本之送達視
      同解除權意思表示之送達。
    (四)兩造買賣契約既已因上訴人行使契約解除權而不存在，被上訴人在原審所為之
      請求，應無理由。
  三證據：除援用第一審所提證據外，補提調解聲請書、存証信函等影本各一件為證
    。
乙、被上訴人方面：
  一聲明：求為判決駁回上訴。
  二陳述：除與原判決記載相同者，予以引用外，補稱：
    (一)首按民法第三百四十五條第一項、第二項規定：「稱買賣者，謂當事人約定一
      方移轉財產權於他方，他方支付價金之契約。當事人就標的物及其價金相互同
      意時，買賣契約即為成立」。同法第三百四十八條第一項規定：「物之出賣人
      ，負交付其物於買受人，並使其取得該物所有權之義務」。查本件被上訴人於
      系爭土地賣賣契約成立後（八十三年六月十一日兩造簽訂買賣契約書），隨於
      八十三年七月二十五日將本件買賣標的物即嘉義縣民雄鄉○○段中廣小段一二
      三號建地及同所一二六號道路地登記移轉所有權予上訴人，上訴人已成為上開
      一二三號建地之所有權人及一二六號道路地之共有人之一（見土地登記謄本）
      ，且查於上開一二三號建地建築根本不須道路地共有人之同意，亦即上開一二
      三號建地已可單獨申請建築，顯無提出上開一二六號道路地共有人使用同意書
      之必要（蓋約定使上訴人買受的土地得以建築之目的業已達到）。基上所述，
      足見被上訴人已完全依約履行出賣人之義務，即無民法第二百六十四條所指「
      未為對待給付」之情形，是上訴人自無主張同時履行抗辯權之理由。
    (二)再按民法第三百六十七條規定：「買受人對於出賣人，有交付約定價金及受領
      標的物之義務。」系爭買賣契約書第二條第四款並規定：「尾款於所有權移轉
      登記完畢時全部交清」。查上訴人迄今尚欠尾款新台幣五十萬五千五百元，而
      根據前開所述，上訴人早已完成系爭買賣土地之所有權移轉登記，則上訴人理
      所當然應給付所欠尾款與被上訴人，始合於契約規定。今上訴人藉詞拒絕清償
      尾款，乃違背契約在先，卻無故逕主張解除契約，明顯有悖於誠實信用原則，
      自不足以成為規避契約義務之理由。合上所述，第一審判決上訴人應給付被上
      訴人所欠價金，洵無不當，上訴人之上訴，非有理由。
  三證據：除援用第一審所提證據外，聲請訊問証人陳炳霖。
丙、本院依職權函查嘉義縣民雄鄉公所該鄉○○段中廣小段一二三地號土地可否單獨
    申請建築。
      理      由
一、被上訴人起訴主張：上訴人於民國八十三年六月十一日，以新台幣（下同）五百
    五十萬五千五百元，向伊等買受坐落嘉義縣民雄鄉○○段中廣小段一二三號面積
    ○‧○六五公頃土地（以下簡稱系爭土地），伊等已於同年七月二十五日辦妥所
    有權移轉登記，詎上訴人竟未依約清償尾款五十萬五千五百元，爰依買賣契約法
    律關係，請求判命上訴人如數給付並加計自起訴狀繕本送達翌日起算之遲延利息
    。上訴人則以：被上訴人迄未依買賣契約書特約事項提供出賣人應負責取得道路
    地共有人使用權同意書給承買人申請建築房屋，致使無法建築使用，伊主張同時
    履行抗辯權；伊並以上訴狀之送達行使解除權意思表示之送達，請求給付無理由
    等語，資為置辯。
二、被上訴人起訴主張：上訴人於民國八十三年六月十一日，以五百五十萬五千五百
    元，向被上訴人買受系爭土地，被上訴人已於同年七月二十五日辦妥所有權移轉
    登記，上訴人仍未清償尾款五十萬五千五百元之事實，業據提出買賣契約書一份
    、土地登記謄本二件、地籍圖一份、現場照片三張及嘉義縣民雄鄉公所八十八年
    十月二十一日八八建字第一五○三六號函一份為證，復為上訴人所自認，堪可信
    為真實。
三、被上訴人請求上訴人給付尾款五十萬五千五百元，上訴人則以前揭情詞置辯，本
    院查：
  (一)按買受人對於出賣人，有交付約定價金及受領標的物之義務，民法第三百六十七
    條定有明文。依兩造買賣契約書第二條第四款約定：「尾款於所有權移轉登記完
    畢時全部交清」，有買賣契約書在卷可按（見原審卷第七頁）。查被上訴人已將
    系爭土地之所有權移轉登記予上訴人，上訴人迄仍未給付尾款五十萬五千五百元
    ，如前所述，揆諸首開說明，被上訴人請求上訴人給付尾款五十萬五千五百元，
    於法即無不合。
  (二)又因契約互負債務者，於他方當事人未為對待給付前，依民法第二百六十四條第
    一項之規定，得拒絕自己之給付，惟若二者非立於互為對待給付之關係，自不發
    生同時履行抗辯問題。經查買賣契約特約事項雖有「出賣人應負責蓋道路地共有
    人使用權同意書給承買人申請建築房屋」之約定（見原審卷第八頁買賣契約書）
    ；惟依兩造買賣契約書第二條第四款約定：尾款於所有權移轉登記完畢時全部交
    清。尾款在所有權移轉登記完畢時即應付清，尾款給付義務與所有權移轉登記義
    務，此二者係立於互為對待給付之關係。雖為出賣人之被上訴人固因系爭土地買
    賣契約書之特約事項而負有提出「道路地共有人使用權同意書給承買人」之義務
    ，惟由買賣契約之條次及文字內容，此義務與尾款給付義務間，二者並非立於互
    為對待給付之關係。上訴人以同時履行抗辯，拒絕給付尾款，即無可採。
  (三)再由買賣契約書特約事項「出賣人應負責蓋道路地共有人使用權同意書給承買人
    申請建築房屋」之約定內容觀之，上訴人須被上訴人提出「道路地共有人使用權
    同意書」之目的在於申請建築房屋，而依買賣契約書特約事項一鑑界後圍籬笆之
    約定，由卷附現場照片及地籍圖謄本可以看出系爭土地已圍籬笆且臨接現有道路
    ，依嘉義縣民雄鄉公所函說明二，即得依相關建築法規申請建築，免附該巷道之
    土地權利證明文件，有嘉義縣民雄鄉公所九十年二月二十二日建字第二九一七
    號函在卷可按（見本院卷第二六頁）。上訴人既有給付尾款之義務，且雖無被上
    訴人提出「道路地共有人使用權同意書」，亦得申請建築房屋，已可達其買受系
    爭土地之目的，其竟以上訴狀作為解除兩造買賣契約之意思表示，亦無可採。
四、從而，被上訴人本於買賣契約之價金給付請求權，請求上訴人給付五十萬五千五
    百元及自起訴狀繕本送達翌日即八十九年十一月二日起至清償日止，按年利率百
    分之五計算之利息，為有理由，應予准許。
    是則原審判命上訴人如數給付，並依聲請准供擔保為假執行之宣告，於法並無不
    合，上訴意旨指摘原判決不當，求予廢棄改判，為無理由，應駁回其上訴。
五、至於被上訴人請求訊問證人即民雄鄉公所建管承辦人陳炳霖，因本院已另函查明
    確，無再另傳訊必要。又本件為判決基礎之事證已臻明確，兩造其餘之攻擊防禦
    方法及證據，核與判決結果不生影響，無加論述必要，附此敘明。
六、據上論結，本件上訴為無理由，依民事訴訟法第四百四十九條第一項、第七十八
    條，判決如主文。
中      華      民      國    九  十    年      四      月      三      日
                                    臺灣高等法院臺南分院民事第三庭
~B1審判長法官  林    輝    雄
~B2      法官  高    明    發
~B3      法官  丁    振    昌
右為正本係照原本作成。
不得上訴。
中      華      民      國    九  十    年      四      月      四      日
~B法院書記官  黃    惠    美


司法院資訊處製作；財團法人民間司法改革基金會備份。
